【裁判字號】    90,上訴,1162
【裁判日期】    901023
【裁判案由】    違反著作權法
【裁判全文】
臺灣高等法院臺南分院刑事判決                                        行股
    上  訴  人  臺灣雲林地方法院檢察署檢察官
    被      告  甲  ○  ○
    選任辯護人  鐘  為  盛  律師
右上訴人因被告違反著作權法案件，不服臺灣雲林地方法院九十年度訴字第六十一號
中華民國九十年七月十二日第一審判決（起訴案號：臺灣雲林地方法院檢察署九十年
度偵字第三五三號），提起上訴，本院判決如左：
    主      文
上訴駁回。
    理      由
一、公訴意旨略以：被告甲○○係雲林縣斗六市○○路二一０號「銀河網際網路咖啡
    休閒館」之負責人，於民國（下同）八十九年七月間某日，未經著作權人華義國
    際數位娛樂股份有限公司（下稱華義公司）之授權或同意，竟意圖出租而擅自將
    其於某不詳時日，在斗六市某便利商店以低價所購得，華義公司享有衍生著作權
    之「石器時代」網路遊戲軟體光碟四片，重製於其經營網路咖啡館內之四台（經
    勘驗結果應為五部）電腦主機內，並以每小時新台幣卅元之代價，出租予不特定
    之人在該網路咖啡館內把玩。嗣經警聲請搜索票，於九十年一月十二日下午五時
    許，當場在該店內查扣得四台電腦主機內有重製之「石器時代」電腦遊戲軟體程
    式，及上開電腦遊戲光碟四片。案經華義公司訴請偵辦，因認其涉犯有著作權法
    第九十一條第二項意圖出租而擅自重製他人之著作財產權罪嫌云云。
二、按犯罪事實應依證據認定之，無證據不得推定其犯罪事實；又不能證明被告犯罪
    者，應諭知無罪之判決；刑事訴訟法第一百五十四條、第三百零一條第一項，分
    別定有明文。次按事實之認定應憑證據，如未能發現相當證據，或證據不足以證
    明，自不能以推測或擬制之方法為裁判基礎；又認定犯罪事實，所憑之證據，雖
    不以直接證據為限，間接證據亦包括在內，然無論直接或間接證據，其為訴訟上
    之證明，須於通常一般之人均不致於有所懷疑，而得確信其為真實之程度者，始
    得據為有罪之認定，倘其證明尚未達到此一程度，而有合理性懷疑之存在時，即
    無從為有罪之認定，亦迭經最高法院著有判例在案。公訴人認被告犯有上開違
    反著作權法之罪嫌，無非係以在被告之網路咖啡店內，查扣得四台電腦主機內有
    重製之「石器時代」電腦遊戲軟體程式，及該電腦遊戲光碟四片等由為主要論據
    。訊據被告固不諱言其網路咖啡店之五台電腦主機，內有重製之「石器時代」電
    腦遊戲軟體程式，及經警查扣得四台電腦主機暨該遊戲光碟四片之事實；惟矢口
    否認有何違反著作權法之犯行，並辯稱：其店內僅有五台電腦內有重製之「石器
    時代」電腦遊戲軟體程式，該程式係顧客自行購得合法光碟，來其店內租用電
    腦把玩系爭遊戲時，該遊戲軟體自動儲存遊戲開機程式於電腦中，並非其所重製
    ，且案發當天告訴人華義公司之職員亦曾先來店裡玩過，故搜索時告訴人之職員
    僅開該四台電腦供檢查，表示店內其他電腦均無系爭程式，況警方扣得八盒系爭
    遊戲光碟，其中四盒是空盒，僅四盒有磁片，益足證係顧客把玩後丟在現場等語
    。經查系爭「石器時代」電腦遊戲軟體，原為日本 SYSTEM SUPPLY株式會社開發
    ，屬於電腦多媒體之程式，惟並非在臺灣地區首次發行，亦未於日本國發行後三
    十日內，在臺灣地區發行，故此項日本著作並不受我國著作權法之保護。然日本
    SYSTEM SUPPLY 株式會社於八十八年十月二十七日，與告訴人華義公司訂立系爭
    程式之開發、製造、販賣許諾契約書，授權告訴人華義公司得在臺灣及香港獨占
    該軟體之製造及販賣，既有開發製造銷售同意契約書影本一份附於警訊卷足稽，
    則告訴人華義公司取得授權後，為使國內民眾得以順利操作該套遊戲軟體，因此
    進行該軟體之改作，使「石器時代」各項遊戲畫面均中文化，是改作後之「石器
    時代」軟體，遊戲指令均以中文顯示，非屬抄襲，而將日文更改成中文復具有作
    者之獨特個性，已具有原創性，告訴人華義公司之改作內容既已獲得日本SYSTEM
    SUPPLY株式會社之授權，則告訴人華義公司擁有「石器時代」視聽著作之衍生著
    作權，應無疑義，合先敘明。次查系爭「石器時代」遊戲軟體僅係開機程式，並
    非將整個遊戲軟體均複製於電腦硬體中，於使用該遊戲光碟片時，設計廠商為方
    便顧客無庸攜帶光碟片之便，設計該遊戲軟體有自動儲存遊戲開機程式，而顧客
    則僅須輸入密碼即可把玩，既亦為告訴人在原審所供承，是系爭遊戲軟體開機程
    式無須由被告或顧客複製於電腦中，該遊戲軟體便會自動儲存該開機程式亦明。
    而本件經原審勘驗案發當時搜索過程之錄影帶，發現被告店內共有十五台電腦，
    然僅大門進入時右邊第二、三、七、八台，及左邊一台灌有系爭程式，當時其中
    三台有客戶正在把玩該程式，其中一位為告訴人華義公司職員喬裝之顧客，其他
    台電腦並未經檢查是否灌有系爭程式等情，此有原審該勘驗筆錄在卷可佐，且告
    訴人華義公司既已經派員預先到場檢查配合取締，並僅查獲四台（應係五台）電
    腦灌有系爭程式，堪信被告店內確實僅有五台電腦灌有系爭程式，店內其他十台
    電腦並無灌錄系爭程式，則衡情被告苟以出租該程式營業，必然會將店內每台電
    腦均灌錄系爭程式，以方便顧客使用，否則部分電腦有系爭程式，部分電腦無系
    爭程式，對支付同樣費用之客戶豈不公平？據此已難認被告有將系爭程式作為營
    業使用之情形。另觀諸上開原審勘驗搜索錄影帶筆錄，發現警方在店內櫃台搜得
    八盒系爭程式全部帶走後，移送法辦之扣案證物，僅有四盒系爭遊戲，亦足認被
    告辯稱其中四盒是空盒，故警方並未以之作為證據隨案移送，確屬有據。而系爭
    「石器時代」遊戲，屬於網路遊戲，必須購買點數卡方能上網遊戲，且主要遊戲
    均在網路上進行，單機電腦上之系爭程式，乃維持連線遊戲運作不可或缺之部分
    ，及灌錄單機程式只要將扣案光碟放入光碟機就會自動安裝，且同一片光碟可以
    一再重覆安裝於不同電腦主機裡，因此若被告欲將該程式作為出租使用，只要購
    買一盒光碟遊戲重覆安裝於各台電腦，再由客人自行購買點數卡或是自備帳號密
    碼使用該程式即可，被告實無庸購買八片或四片作為營業使用。況經原審勘驗扣
    案四片光碟之序號，並由告訴人華義公司提出此四片光碟之註冊人資料及電話，
    經原審以戶籍查詢系統查詢，及向中華電信公司函查結果，其中三片光碟之註冊
    基本資料確有其人，分別為周宗焜、吳駿甫、陳昭文，而經原審訊據證人周宗焜
    、吳駿甫、陳昭文，復均證稱：確實曾經攜帶「石器時代」光碟，至被告店裡把
    玩無訛；其中證人周宗焜並證稱：店內的電腦有些有灌系爭遊戲，有些沒灌，如
    果沒有灌，而我想玩時就會幫他灌，灌完後有時我也會再把它刪除等語；繼在本
    院證稱：我有去被告之店內灌了一、二台「石器時代」遊戲軟體，灌時未告知老
    板，該遊戲是我去買的，因為家裡的電腦設備沒有那麼好，且在店裡有時因有人
    在後面等，時間來不及消除故留在店裡之電腦內，又帶來的光碟片因不想再玩即
    將該光碟片留在店裡等語，從而被告稱顧客有在店裡灌錄系爭程式，及扣案之光
    碟片係顧客把玩後所遺留等情，亦屬有據並信而有徵。
三、綜上各情，足認被告所辯堪予採信，此外復查無其他積極證據，足證被告有何公
    訴意旨所指之犯行，本件不能證明被告犯罪。原審為此適用刑事訴訟法第三百零
    一條第一項規定，諭知被告無罪，經核並無不合。檢察官上訴意旨略以：被告不
    可能聽任顧客自行攜帶軟體進入店內擅自灌錄，即認係顧客自行灌錄，亦因被告
    明知該情，卻予以縱容，亦有違反著作權法第九十三條第三款、第八十七條第二
    款之罪嫌等由，指摘原判決不當云云。然按一般軟體業者與網咖業簽約之內容，
    主要係於簽約後由軟體業者提供折扣，授權網咖業者販售顧客遊戲光碟與時間卡
    ，而得以賺取租用電腦之時間費用，本件系爭遊戲須有遊戲密碼及時間卡方得把
    玩，且每張光碟僅有一密碼，而被告並無販售系爭遊戲光碟與時間卡予顧客，僅
    單純提供電腦予顧客，所賺取者僅顧客租用電腦之時間費用，與顧客使用何種遊
    戲軟體無關，被告何來未支付簽約金下，將告訴人之軟體擅自置於店中設備，供
    不特定客人遊戲牟利，檢察官認被告係將整個遊戲軟體重製於電腦中，顧客無須
    密碼及時間卡即可把玩，已有誤會；次按著作權法第八十七條第二款之規定，須
    明知為侵害著作權或製版之物，而散佈或意圖散佈而陳列或持有或意圖營利而交
    付者，始足當之，即須明知為侵害著作權或製版之物始構成，經查本件所查扣之
    光碟均係顧客合法所取得，而將之利用被告店內之電腦把玩，由該軟體自動將開
    機程式儲存於電腦中，並無侵害告訴人之任何著作權，檢察官認被告尚犯有著作
    權法第九十三條第三款、第八十七條第二款之罪，亦有誤會。從而檢察官之上訴
    為無理由，應依法予以駁回。
四、據上論斷，應依刑事訴訟法第三百六十八條，判決如主文。
本案經檢察官林炎昇到庭執行職務。
中      華      民      國    九十      年      十      月  二十三    日
                                  臺灣高等法院臺南分院刑事第二庭
                                      審判長法官  游  明  仁
                                            法官  蘇  重  信
                                            法官  林  永  茂
右正本證明與原本無異。
檢察官得上訴如不服本判決，應於判決送達後十日內向本院提出上訴狀，其未敘述理
由者並應於提出上訴狀後十日內向本院補提理由書（應附繕本)。
                                      法院書記官  劉  岳  文
中      華      民      國    九十      年      十      月    二十三    日


司法院資訊處製作；財團法人民間司法改革基金會備份。
